【裁判字號】    98,訴,186
【裁判日期】    980916
【裁判案由】    侵權行為損害賠償
【裁判全文】
臺灣臺北地方法院民事判決               98年度訴字第186號
原        告  甲○○
訴訟代理人    林志豪律師
複 代 理 人   徐明水律師
被        告  乙○○
              丙○○
上列二被告共
同訴訟代理人  蔡文彬律師
              林明賢律師
上列當事人間請求侵權行為損害賠償事件，本院於民國九十八年
九月二日辯論終結，判決如下：
    主    文
被告應連帶給付原告新臺幣壹佰貳拾萬元，及自民國九十七年十
二月五日起至清償日止，按週年利率百分之五計算之利息。
原告其餘之訴駁回。
訴訟費用由被告連帶負擔五分之四，餘由原告負擔。
本判決第一項於原告以新臺幣壹拾貳萬元為被告供擔保後，得假
執行。但被告如以新臺幣壹佰貳拾萬元為原告預供擔保，得免為
假執行。
原告其餘假執行之聲請駁回。
    事實及理由
一、原告部分
（一）聲明：
    １被告應連帶給付原告新臺幣（下同）一百五十萬元，及自
      起訴狀繕本送達被告之翌日起至清償日止，按週年利率百
      分之五計算之利息。
    ２願供擔保請准宣告假執行。
（二）原告起訴主張：
    １婚姻以夫妻共同生活為目的，配偶應互相協力保持共同生
      活之圓滿安全與幸福，夫妻互守誠實，為確保共同生活圓
      滿安全與幸福之必要條件，故配偶因婚姻契約互負誠實義
      務。本件原告與被告丙○○均任職中華航空股份有限公司
      （以下簡稱中華航空公司），前於民國七十一年十二月二
      十七日結婚，婚後育有吳依珊、吳肇元二名子女；詎被告
      丙○○自九十二年四月間起經常藉故不返家，並於同年七
      月間無故遷出雙方位在臺北市○○街二六一巷十六號二樓
      之住所，惡意遺棄原告，嗣同年十一月十九日，雙方之女
      吳依珊在美國舊金山機場親見被告二人親暱攜手同行，雙
      方中華航空公司之同事張勝昌亦在另案證稱於同年月二十
      六日將中華航空公司為機組人員安排之洛杉磯外宿旅館借
      予被告二人同宿，原告始知悉被告丙○○違反配偶間忠誠
      義務，與被告乙○○通姦、同居，共同侵害原告之配偶權
      。
    ２被告丙○○惡意遺棄原告，竟反捏造不實情狀訴請離婚，
      經法院判決被告丙○○離婚之訴敗訴確定、被告丙○○應
      與原告履行同居義務確定，關於家庭生活費用之負擔則經
      雙方訴訟上成立和解，而法院在上開判決中業已明指被告
      二人間有超乎一般友人之密切往來，原告所指並非空穴來
      風、費疑猜忌；又被告丙○○在被告乙○○另案告發原告
      教唆偽證罪（臺灣臺北地方法院檢察署檢察官九十七年度
      偵字第一六六三八號）之偵查程序中，以證人身分到庭應
      訊，亦當庭供承當時與被告乙○○同居在臺北縣新店市○○路十二號七樓被告乙○○之住處，又證人即被告丙○○
      胞弟丁○○亦證稱被告二人為有夫妻之實之男女朋友，被
      告二人自九十二年間起至九十八年五月止，搭乘相同班機
      一同入出境共十七次，顯然被告二人共同破壞原告婚姻生
      活之圓滿幸福，侵害原告配偶身份法益情節重大。
    ３被告二人之行為使原告除實質負擔二名子女之養育外，尚
      獨自忍受外界非議、工作壓力，甚且因被告乙○○之騷擾
      導致三度遭中華航空公司降調職務，身心遭受極大痛苦，
      原告係銘傳商專畢業，任職中華航空公司近三十年，年收
      入近百萬元，名下並有總價值達五百八十八萬餘元之不動
      產房地及股票，扶養父母及一名已成年就學子女，被告丙○○為專科畢業，任職中華航空公司空服員，年收入逾一
      百五十萬元，名下亦有總價值達三百零八萬餘元之股票及
      坐落臺北市萬華區、屏東縣長治鄉之不動產房地各一筆，
      被告乙○○高商畢業，經商，名下有總價值達二百六十七
      萬餘元之坐落臺北縣新店市不動產房地及賓士廠牌車輛一
      部，爰依民法第一百八十四條第一項、第一百八十五條、
      第一百九十五條第一項、第三項之規定，請求被告連帶賠
      償原告自九十二年六月間起至九十七年九月二十日止期間
      配偶身份法益受侵害之慰撫金一百五十萬元，並支付法定
      利息（九十七年九月二十一日以後部分暫不請求）。
（三）對被告答辯之陳述：
    １被告丙○○於臺灣臺北地方法院檢察署檢察官九十七年度
      偵字第一六六三八號教唆偽證罪偵查程序中，係以證人身
      分主動到庭，在檢察官人別訊問問及住所時，支吾其詞，
      遭檢察官逼問是否與被告乙○○同居，始答稱無誤，被告
      丙○○為證人，檢察官問及被告丙○○住處，並非用以送
      達訴訟文書，且當日訊問後亦無再次傳喚必要，被告丙○○有何必要收受訴訟文書？被告所辯要無可採。
    ２同居亦為夫妻互負之義務，已婚之人與配偶以外之人親暱
      交往、攜手出遊、外宿同住過夜、同居一室，皆足以破壞
      配偶對於婚姻生活之圓滿與幸福安全、侵害配偶之身分法
      益，無庸達通姦程度，始稱有違人倫。本件被告丙○○已
      婚，未盡人夫之同居義務，被告乙○○亦明知被告丙○○
      已婚，被告二人竟仍親暱交往、攜手同遊、外宿過夜、同
      居一室，顯已逾越一般人認知之正常交往關係，該等不倫
      交往關係持續迄今，被告辯稱無踰矩行為、未侵害原告配
      偶之身分法益，實難苟同。
    ３被告二人之侵害行為及損害均自九十二年六月持續迄今、
      尚未結束，並非僅損害持續發生，侵害行為亦持續發生，
      縱認原告自九十二年十一月間知悉，被告二人既繼續侵害
      行為，就其後陸續發生之侵權行為仍未逾請求權時效。
    ４美國紐約州法院判決與我國民事訴訟法第四百零二條規定
      不符，蓋原告與被告丙○○均為中華民國國民，被告丙○○提起之離婚之訴，已經我國法院判決敗訴確定，被告丙○○並應履行與原告在臺北市○○街二六一巷十六號二樓
      同居之義務，雙方住所均在中華民國臺北縣市境內，離婚
      之訴專屬臺灣臺北地方法院管轄，被告丙○○竟向美國法
      院紐約州起訴，顯規避我國司法管轄權，原告於該案件訴
      訟期間並未收受任何美國法院依據我國法律上協助送達之
      開始訴訟通知或命令，亦未入境美國，無到庭聽審、辯論
      機會，況原告與被告丙○○在美國之住處位在美國加州，
      並非紐約州，該美國法院判決自不能認與我國法院判決有
      同一效力，就該離婚判決效力部分原告已經起訴救濟。
    ５就被告所陳二人一同入出境原因部分，被告並未提出相關
      證明。
（四）證據：提出（原證一）臺灣高等法院九十四年度家上字第
      七八號民事判決、（原證二）臺灣臺北地方法院九十三年
      度婚字第八二七號民事判決、（原證三）最高法院九十六
      年度台上字第三二八號民事判決、（原證四）臺灣高等法
      院九十六年度家上更(一)字第十號和解筆錄、（原證五）臺
      灣臺北地方法院檢察署檢察官九十七年度偵字第一六六三
      八號不起訴處分書，並聲請訊問證人即被告丙○○胞弟丁○○，勘驗臺灣臺北地方法院檢察署九十七年度偵字第一
      六六三八號案件庭訊光碟，及調閱被告二人入出境資料。
二、被告部分
（一）聲明：原告之訴及其假執行之聲請均駁回，如受不利益判
      決，願供擔保請准免為假執行。
（二）被告則以：
    １否認被告二人有自九十二年七月間起通姦、同居之行為，
      臺灣高等法院九十四年度家上字第七八號民事判決並非認
      定被告二人有超乎一般友人之密切往來，而係針對原告基
      於懷疑而調查被告丙○○之行為，認為非對丙○○為不堪
      同居之虐待，據以認丙○○應履行同居義務；實則丙○○
      因長期與原告感情不睦而遷出雙方原位在撫遠街之住處，
      居住在臺北縣中和市○○街，現則居住在臺北市○○街戶
      籍址。至丙○○在檢察官處應訊時，係慮及自身為空服員
      、常未能及時收受郵件，而以律師或友人之住所為自己之
      住居所，俾便即時收受郵件，故該次丙○○亦係慮及將來
      再度傳喚而以被告乙○○之住居所為自己之住居所，丙○○之父亦曾以乙○○之住所作為自己住所寄發存證信函。
    ２況僅單純共同生活在一處，如無踰矩之行為，並非當然侵
      害配偶之身分法益，被告二人原僅淺交，因被告丙○○之
      母關係進而熟識，九十三年間丙○○之母年邁體弱，丙○○及父親經常不在家，胞弟則長期在大陸地區工作，經丙○○之父請託被告乙○○前來家中看顧，迄至丙○○之母
      入住安養院，但九十四年中該安養院又遭取締無法續住，
      丙○○之父乃再次請託乙○○將丙○○之母接回家中代為
      照顧，直至九十五年間丙○○之母因病住院為止，故被告
      二人始成為經常往來之至交，丙○○之父自美返國亦多次
      居住乙○○家中，並非有不倫關係。縱認被告二人同居在
      臺北縣新店市乙○○住處，亦僅因丙○○遷出臺北市○○
      街住處後，無落腳之處，而向乙○○暫借棲身之所，被告
      二人並無通姦踰矩行為，難謂侵害原告配偶身分法益。實
      則原告與被告丙○○間早已感情不睦，婚姻生活之圓滿早
      已破裂，與乙○○無關，法律並未要求配偶與異性友人交
      往時有避免瓜田李下之義務，被告二人心懷坦蕩，無任何
      不倫之舉，亦無避免瓜田李下之念，原告應證明被告間確
      有踰矩不法行為。
    ３縱認被告二人共同侵害原告之配偶身份法益，原告於九十
      二年十月十七日即已知悉，原告尚且至被告乙○○住處不
      法竊錄電話，原告亦自承於九十二年十一月即已知悉被告
      二人同宿、侵害其配偶法益，則被告二人侵害原告配偶法
      益為持續狀態，本件原告請求權已罹於二年之時效期間。
    ４原告與被告丙○○已經美國紐約州法院於九十七年九月十
      二日判決離婚，業於同年十二月十九日向戶政機關為離婚
      登記，而外國法院之判決以承認為原則，原告如主張該判
      決無效，應另行舉證訴請法院確認，原告與被告丙○○均
      具有美國永久居留權，並在美國購置房屋為在美國之住居
      所，美國法院就雙方離婚之訴當有管轄權，原告亦確實曾
      收領該訴訟之通知，受合法送達，該判決並無違背我國公
      序良俗，足見雙方確感情不睦達離婚必要，被告丙○○縱
      不暫居被告乙○○住處，亦會另覓他處居住，原告並無精
      神上痛苦可言，至原告三度遭降調職務，係因其一再利用
      職務之便竊視被告乙○○搭機記錄所致，與被告無關，原
      告不思悔改，請求一百五十萬元慰撫金，顯屬過高。
    ５被告丙○○專科畢業，在中華航空公司任空服員，月入九
      萬餘元，現負擔訴訟上和解之子女扶養費一百五十萬元，
      並積欠被告乙○○三百五十六萬元。
      被告乙○○高商畢業，曾任外商公司財務主管，收入不固
      定，名下有不動產及車輛。
    ６被告二人十七次共同入出境，係因被告曾任職服飾公司多
      年，並曾經營冰飲店，常至國外購衣返台銷售或指導煮珍
      珠奶茶、看店面，而被告丙○○近年身體狀況不佳，如體
      檢不合格將無法繼續工作，乃有意轉換跑道，藉職務取得
      之免費機票，除與被告乙○○代辦遊學外，並學習如何購
      衣轉售、詢問博弈荷官資格等，其中：
    九十二年十一月十九至二十九日前往美國舊金山，丙○○
      探望女兒，居住胞姊住處，乙○○拜訪友人陳碧英，居住
      友人住處。
    九十三年十二月八日至十日前往澳門地區，同行者尚有丙○○之父，丙○○與其父同住。
    九十四年七月九日（十日）至十三日、八月九日至十七日
      前往美國舊金山，被告二人為友人江先生子女辦理暑期夏
      令營遊學。
    九十五年三月二十四日至二十七日前往日本名古屋，被告
      二人購衣回台銷售。
    九十五年六月四日至十二日前往美國洛杉磯，乙○○友人
      蔣鵬有意出售奶茶舖，丙○○有意頂讓，請乙○○同往引
      薦，乙○○順便購衣回台銷售。
    九十五年八月二日至四日前往泰國曼谷，被告二人購買衣
      物包包等回台銷售。
    九十五年十一月五日至十六日前往美國紐約，丙○○與友
      人鮑昌華擬合夥經營珍珠奶茶店，請乙○○前去看店面，
      乙○○順便購衣回台銷售。
    九十六年一月十二日至十五日前往印尼巴里島，被告二人
      購買窗簾、地毯、桌布、配件等回台銷售。
    九十六年三月二十七日至四月八日前往美國紐約，丙○○
      詢問博弈荷官訓練課程費用、時間，乙○○由友人歐曉倩
      介紹帶看珍珠奶茶店面，並購衣回台銷售。
    九十六年十一月二十八日至三十日前往澳門地區，被告二
      人看葡式蛋塔店。
    九十六年十二月一日至五日前往日本東京，被告二人購衣
      回台銷售。
    九十七年五月二十七日至二十九日前往澳門地區，被告二
      人前往威尼斯酒店詢問荷官僱用資格等。
    九十七年五月三十日至六月三日前往日本東京，被告二人
      購衣回台銷售。
    九十七年九月十七日至二十七日前往歐洲，友人柯瑞仁邀
      請丙○○至歐洲自助旅行，乙○○與柯瑞仁亦認識故一同
      前往，順便購衣回台銷售，丙○○與柯瑞仁同住。
    九十八年三月十六日至二十四日前往美國舊金山，丙○○
      探視父親，居住丙○○胞姊住處，乙○○詢問留學事宜，
      居住友人住處並購衣回台銷售。
    九十八年四月二十六日至二十九日前往美國舊金山，乙○○介紹友人張洪瑞予丙○○，俾便其推薦美國律師予丙○○。
    九十八年五月四日至七日前往日本東京，被告二人購衣回
      台銷售等語，資為抗辯。
（三）證據：提出（被證二）臺灣高等法院九十五年度上易字第
      六０九號刑事判決、（被證三）臺灣臺北地方法院九十六
      年度訴字第二二六七號民事判決、（被證四）美國離婚判
      決暨中譯文、（被證五）戶籍謄本、（被證六）委任書、
      （被證七）新店中正郵局第七四號存證信函、（被證八）
      民事聲明送達處所變更狀、（被證十）美國居留證影本、
      社會安全卡影本、（被證十一）原告信函、（被證十二）
      各類所得扣繳暨免扣繳憑單、（被證十三）營業稅核定稅
      額繳款書、臺北市政府營利事業統一發證申請案收據、（
      被證十四）外國收據、（被證十五）診斷證明書、慢性病
      連續處方箋、（被證十六）遊學申請資料。
三、原告主張之事實，業據提出臺灣高等法院九十四年度家上字
    第七八號民事判決、本院九十三年度婚字第八二七號民事判
    決、最高法院九十六年度台上字第三二八號民事判決、臺灣
    高等法院九十六年度家上更(一)字第十號和解筆錄、臺灣臺北
    地方法院檢察署檢察官九十七年度偵字第一六六三八號不起
    訴處分書，及引用被告二人入出境資料、證人即被告丙○○
    胞弟丁○○之證述為證，上開證據之真正，除證人丁○○之
    部分證述外，並為被告所不爭執，應堪信為真，但原告之主
    張均為被告否認。
    被告所辯亦據提出臺灣高等法院九十五年度上易字第六０九
    號刑事判決、本院九十六年度訴字第二二六七號民事判決、
    美國離婚判決暨中譯文、戶籍謄本、委任書、新店中正郵局
    第七四號存證信函、民事聲明送達處所變更狀、美國居留證
    影本、社會安全卡影本、原告信函、各類所得扣繳暨免扣繳
    憑單、營業稅核定稅額繳款書、臺北市政府營利事業統一發
    證申請案收據、外國收據、診斷證明書、慢性病連續處方箋
    、遊學申請資料為憑，該等證據之真正，亦為原告所不爭，
    亦堪信為真，但被告之答辯均為原告否認。
四、茲分述如下：
（一）兩造不爭執之事實：
    １原告與被告丙○○均任職中華航空公司，前於七十一年十
      二月二十七日結婚，婚後育有吳依珊（七十二年八月三十
      日生）、吳肇元（七十四年一月一日生）二名子女，原共
      同居住生活在臺北市○○街三六０號四樓，八十六年間共
      同遷移居住生活在臺北市○○區○○街二六一巷十六號二
      樓，迄至九十二年七月九日被告丙○○遷出上址（參見司
      法院戶役政連結作業系統查詢單）。
    ２九十三年間被告丙○○以受有不堪同居之虐待及雙方自九
      十二年六月起分居、有難以維持婚姻之重大事由為由，起
      訴請求判決離婚，原告則反訴請求丙○○應與其在臺北市
      ○○街二六一巷十六號二樓住所同居及給付家庭生活、子
      女扶養費用，就離婚、同居之訴部分，經本院九十三年度
      婚字第八二七號、臺灣高等法院九十四年度家上字第七八
      號判決，離婚之訴敗訴，丙○○並應與原告同居，該部分
      判決因丙○○未上訴而告確定，家庭生活、扶養費之請求
      部分，部分經最高法院九十六年度台上字第三二八號發回
      臺灣高等法院，原告與丙○○於九十七年一月十五日在臺
      灣高等法院九十六年度家上更(一)字第十號事件審理中達成
      訴訟上和解，原告除得保有假執行取得之一百三十一萬二
      千零六十七元，丙○○並願另給付子女吳依珊、吳肇元各
      七十五萬元（參見原證一臺灣高等法院九十四年度家上字
      第七八號民事判決、原證二臺灣臺北地方法院九十三年度
      婚字第八二七號民事判決、原證三最高法院九十六年度台
      上字第三二八號民事判決、原證四臺灣高等法院九十六年
      度家上更(一)字第十號和解筆錄）。
    ３於原告與丙○○間上述訴訟事件進行中，雙方之女吳依珊
      曾在臺灣高等法院九十四年度家上字第七八號請求離婚事
      件中到庭證稱：九十二年十一月十九日其至洛杉磯之機場
      接送臺灣友人，在出關口察見其父丙○○與一女性牽手同
      行，翌日丙○○向其介紹該女性名為乙○○，其詢問丙○○、乙○○二人是否在一起，經渠等二人承認，其曾告知
      其母即原告（參見臺灣高等法院九十四年度家上字第七八
      號離婚事件卷第一六三頁）。
      於原告與丙○○上述訴訟事件進行中，被告丙○○之中華
      航空公司同事張勝昌亦在臺灣高等法院九十四年度家上字
      第七八號請求離婚事件中到庭證稱：九十二年十一月二十
      六日其擔任００八航線勤務抵達洛杉磯，公司為其安排旅
      社，因其在洛杉磯另有住處、無庸使用該旅社，丙○○遂
      央請其讓與該旅社，當時丙○○係與一女性同行，其知悉
      丙○○之配偶為原告，而當時與丙○○同行之女性並非原
      告，其遂不願讓與，後丙○○一再央求，其遂將旅社鑰匙
      交付丙○○（參見臺灣高等法院九十四年度家上字第七八
      號離婚事件卷第一六二頁）。
    ４於原告與丙○○上述訴訟事件進行中，原告中華航空公司
      同事陳名儀在臺灣高等法院九十四年度家上字第七八號請
      求離婚事件中到庭證稱：丙○○曾於九十二年十月間至中
      華航空公司訂位組為乙○○訂位；被告乙○○於九十七年
      間以陳名儀上述證詞為虛偽陳述，且係原告教唆所為，向
      臺灣臺北地方法院檢察署告發陳名儀、原告涉犯偽證罪責
      （參見原證五臺灣臺北地方法院檢察署檢察官九十七年度
      偵字第一六六三八號不起訴處分書），上開案件偵查中，
      被告丙○○於九十七年七月八日主動到庭作證，於檢察官
      訊問其住居所時，供稱居住在臺北縣新店市○○路十二號
      七樓即被告乙○○住所（參見臺灣臺北地方法院檢察署九
      十七年度他字第四六四０號偽證案件卷第四二、四四頁）
      。
    ５被告二人自九十二年十一月十九日起至九十八年五月七日
      止，合計共一同出入境十七次，分別為九十二年十一月
      十九至二十九日、九十三年十二月八日至十日、九十
      四年七月九日（十日）至十三日、八月九日至十七日、
      九十五年三月二十四日至二十七日、九十五年六月四日
      至十二日、九十五年八月二日至四日、九十五年十一
      月五日至十六日、九十六年一月十二日至十五日、九
      十六年三月二十七日至四月八日、九十六年十一月二十
      八日至三十日、九十六年十二月一日至五日、九十七
      年五月二十七日至二十九日、九十七年五月三十日至六
      月三日、九十七年九月十七日至二十七日、九十八年
      三月十六日至二十四日、九十八年四月二十六日至二十
      九日、九十八年五月四日至七日，其中被告丙○○自九
      十四年七月九日起每次出國均與乙○○同行（參見法務部
      入出境資訊連結作業系統查詢結果瀏覽單）。
    ６原告與被告丙○○於九十七年九月十二日經美國紐約州法
      院判決離婚，被告丙○○於九十七年十二月十九日持向我
      國戶政機關為離婚登記（參見被證四美國離婚判決暨中譯
      文、被證五戶籍謄本）。
（二）按因故意或過失，不法侵害他人之權利者，負損害賠償責
      任；數人共同不法侵害他人之權利者，連帶負損害賠償責
      任﹔不法侵害他人之身體、健康、名譽、自由、信用、隱
      私、貞操，或不法侵害其他人格法益而情節重大者，被害
      人雖非財產上之損害，亦得請求賠償相當之金額；前二項
      規定，於不法侵害他人基於父、母、子、女或配偶關係之
      身分法益而情節重大者，準用之，民法第一百八十四條第
      一項前段、第一百八十五條第一項前段、第一百九十五條
      第一項前段、第三項定有明文。又夫妻互負同居之義務，
      但有不能同居之正當理由者，不在此限，民法第一千零一
      條亦有明文規定。而夫妻之一方於同居之訴判決確定或在
      訴訟上和解成立後，仍不履行同居義務，在此繼續狀態存
      在中，而又無不能同居之正當理由者，即與民法第一千零
      五十二條第五款所定之離婚要件相當；婚姻係以夫妻之共
      同生活為其目的，配偶應互相協力保持其共同生活之圓滿
      安全及幸福，而夫妻互守誠實，係為確保其共同生活之圓
      滿安全及幸福之必要條件，故應解為配偶因婚姻契約而互
      負誠實之義務，配偶之一方行為不誠實，破壞共同生活之
      圓滿安全及幸福者，即為違反因婚姻契約之義務而侵害他
      方之權利，最高法院四十九年台上字第九九０號、五十五
      年台上字第二０五三號著有判例可資參照。
    １本件原告與被告丙○○於七十一年十二月二十七日結婚，
      原共同居住生活在臺北市○○街三六０號四樓，八十六年
      間遷移並共同居住生活在臺北市○○區○○街二六一巷十
      六號二樓，迄至九十二年七月九日被告丙○○遷出上址，
      九十三年間被告丙○○以受有不堪同居之虐待及雙方自九
      十二年六月起分居、有難以維持婚姻之重大事由為由，起
      訴請求判決離婚，原告則反訴請求丙○○應與其在臺北市
      ○○街二六一巷十六號二樓住所同居及給付家庭生活、子
      女扶養費用等，離婚之訴經臺灣高等法院判決敗訴，丙○○並經判決應與原告同居，該部分判決因丙○○未上訴而
      確定，此經原告陳明在卷，核與司法院戶役政連結作業系
      統查詢單、本院九十三年度婚字第八二七號、臺灣高等法
      院九十四年度家上字第七八號所載一致，復為被告所不爭
      執，前已述及，是原告與被告丙○○自七十一年十二月二
      十七日雙方結婚時起，於婚姻關係存續期間，並無拒絕與
      他方同居之正當理由，互負同居之義務，八十六年間遷居
      後，應在臺北市○○街二六一巷十六號二樓夫妻住所同居
      。
    ２原告與被告丙○○雖於九十七年九月十二日經美國紐約州
      法院判決離婚，並經被告丙○○於九十七年十二月十九日
      持向我國戶政機關為離婚登記，然：
    外國法院之確定判決，有下列各款情形之一者，不認其效
      力：(一)依中華民國之法律，外國法院無管轄權者；婚姻無
      效或撤銷婚姻，與確認婚姻成立或不成立及離婚或夫妻同
      居之訴，專屬夫妻之住所地或夫、妻死亡時住所地之法院
      管轄，但訴之原因事實發生於夫或妻之居所地者，得由各
      該居所地之法院管轄，民事訴訟法第四百零二條第一項第
      一款、第五百六十八條第一項規定甚明。
    本件被告固提出（被證四）美國離婚判決暨中譯文，主張
      其與原告間婚姻關係業因該美國法院離婚判決而終止，惟
      該美國法院離婚判決何時送達雙方、何時確定、是否確定
      俱不明，已難遽認該判決確有終止雙方間婚姻關係之效力
      ；況本件原告與被告丙○○均為中華民國國民，婚後雙方
      住所原在臺北市○○街三六０號四樓，八十六年間遷移至
      臺北市○○區○○街二六一巷十六號二樓，丙○○於九十
      二年七月九日自行遷出上址，但並未變更雙方夫妻住所，
      原告與被告丙○○之夫妻住所仍在臺北市○○區○○街二
      六一巷十六號二樓，被告丙○○並經法院確定判決認應與
      原告在上址履行同居義務，迭已敘明，至被告丙○○自九
      十二年間四月起至九十八年五月止逾六年期間固曾赴美八
      次，但每次實際在美國停留期間不逾十日，此觀卷附法務
      部－入出境資訊連結作業系統查詢結果瀏覽單所載即明，
      其中亦僅九十五年十一月五日至十六日、九十六年三月二
      十七日至四月八日係前往美國紐約，此經被告以書狀供承
      在卷，難認被告丙○○以美國紐約為居所地，則原告與被
      告丙○○間離婚之訴專屬夫妻住所地之法院即本院管轄，
      美國紐約州法院並無管轄權，殆無疑義。
    依民事訴訟法第五百六十八條第一項規定，原告與被告丙○○間離婚之訴專屬本院管轄，美國紐約州法院就中華民
      國國民原告與被告丙○○間離婚之訴並無管轄權，縱上開
      （被證四）美國離婚判決已經確定，依民事訴訟法第四百
      零二條第一項第一款規定，亦不認該判決之效力，則原告
      與被告丙○○間婚姻關係不因該美國離婚判決而終止。
    ３原告與被告丙○○間婚姻關係既不因該美國離婚判決而終
      止，原告與被告丙○○自七十一年十二月二十七日雙方結
      婚時起至九十八年九月二日本件言詞辯論終結時止，婚姻
      關係存續期間，並無拒絕與他方同居之正當理由，互負同
      居之義務，自八十六年間起應在臺北市○○街二六一巷十
      六號二樓夫妻住所同居，被告丙○○仍拒絕與原告同居，
      除與民法第一千零五十二條第五款所定「夫妻之一方以惡
      意遺棄他方在繼續狀態中」之離婚要件相當外，如故意、
      公然與原告、親屬以外之成年異性同居，顯亦屬故意破壞
      婚姻共同生活之圓滿安全及幸福、嚴重違反婚姻契約夫妻
      共同生活之主要目的與義務，而侵害原告基於配偶身分之
      權利、法益情節重大。
    ４本件原告主張被告丙○○自九十二年七月九日自行遷出位
      在臺北市○○區○○街二六一巷十六號二樓夫妻住所後，
      即與被告乙○○在臺北縣新店市○○路十二號七樓同居，
      並多次一同出遊同宿等情，業據引用雙方之女吳依珊、被
      告丙○○中華航空公司同事張勝昌在臺灣高等法院九十四
      年度家上字第七八號請求離婚事件中之證述，與證人即被
      告丙○○之胞弟丁○○之證述，以及被告丙○○於九十七
      年七月八日在臺灣臺北地方法院檢察署九十七年度偵字第
      一六六三八號案件偵查中之供述為憑。
    證人吳依珊為原告與被告丙○○之女，證人丁○○為被告
      丙○○胞弟，均為被告丙○○至親，且關係尚稱良好，證
      人張勝昌為被告丙○○同事，且與被告無任何宿怨仇隙，
      此為被告所不爭執，衡情證人均無偏頗原告、羅織誣陷被
      告之可能或必要，所述應屬可採，被告二人確於九十二年
      十一月間即已公開自承交往中，並於同年月二十六日在美
      國洛杉磯同宿中華航空公司為機組人員安排之旅社。
    而被告丙○○於九十七年七月八日在臺灣臺北地方法院檢
      察署九十七年度偵字第一六六三八號案件偵查中係供稱：
      戶籍設在臺北市○○區○○街八一巷五之三號三樓，但實
      際居住在臺北縣新店市○○路十二號七樓，該次訊問筆錄
      並經被告丙○○閱後簽名，此經本院調閱卷宗審認屬實，
      有臺灣臺北地方法院檢察署九十七年度偵字第一六六三八
      號偽證案件偵查卷附（九十七年度他字第四六四０號卷第
      四四頁）訊問筆錄可稽，是被告丙○○於九十七年七月八
      日已經在檢察官前自承與被告乙○○共同居住在臺北縣新
      店市○○路十二號七樓。
    被告雖辯稱因丙○○為空服員、時常出國不在，為利訴訟
      文件送達方陳報乙○○之住所云云，但被告此節所辯與訊
      問筆錄之記載顯然齟齬，尚難遽採，且臺灣臺北地方法院
      檢察署九十七年度偵字第一六六三八號案件係被告乙○○
      告發陳名儀涉犯偽證罪嫌、原告涉犯教唆偽證罪嫌，皆已
      提及，原告為被告丙○○之配偶，被告丙○○卻未經傳喚
      主動到庭為告發人乙○○作證，明顯迴護乙○○更甚於配
      偶，而被告丙○○為專科畢業，斯時已年滿五十六歲、任
      職中華航空公司空服員多年，前並與原告訴訟多年，復係
      經乙○○之告發代理人林明賢律師帶同到場，應無混淆實
      際住所與指定送達處所之可能，且如僅為該案件收受訴訟
      文件之必要，亦可以告發代理人之事務所為送達處所，況
      當日偵查庭採交互對質訊問，現場除告發人乙○○、告發
      代理人林明賢律師外，尚有原告、陳名儀在場，有臺灣臺
      北地方法院檢察署九十七年度偵字第一六六三八號偽證案
      件偵查卷附（九十七年度他字第四六四０號卷第四一、四
      二、四四至四五頁）檢察官辦案進行單、點名單、訊問筆
      錄可資參佐，被告丙○○關於實際住所之陳述，亦經渠等
      當場聽聞，被告此節所辯，自無可採。
    ５參諸：
    本件原告起訴後，本院就應付與被告二人之九十八年一月
      十二日言詞辯論通知、原告起訴狀繕本及集中審理注意事
      項單，均係交郵務機關向臺北縣新店市○○路十二號七樓
      為送達，而被告乙○○除於九十七年十二月四日親自蓋章
      收受上述文書之送達外，亦以「同居人」身份蓋章收受被
      告丙○○部分文書之補充送達，甚且向送達之郵務人員自
      稱為丙○○之「配偶」，經郵務人員在其印文旁註記「妻
      」字樣，有送達證書立卷足憑。
    又被告二人自九十二年十一月十九日起至九十八年五月七
      日止，一同出入境十七次，每次出境最長約十二日，最短
      亦有三日，目的地遍及美國東、西岸、亞洲（澳門地區、
      日本、泰國、印尼）、歐洲，被告經本院反覆訊問，竟始
      終未能陳報前揭十七次出境期間，渠等二人實際居住地點
      、並未同宿等情節，亦無任何證據資料以實其說，衡諸常
      情，被告二人如住宿旅社且住房各別，過往部分縱未特別
      留存，本件訴訟進行中部分（九十八年三月、四月、五月
      ）記憶應無困難，亦當可輕易提出相關單據，如借宿友人
      自宅，亦應知悉詳細住址、聯絡方式，甚且請該等友人出
      具文書證明上情，豈有明知原告業已聲請調查是項證據並
      主張渠等外出同宿，猶隨意丟棄證明文件，致在法庭避重
      就輕、支吾其詞、坐實原告是項主張之理？
    ６綜上所述，本件被告二人至遲自九十二年十一月間起至九
      十八年九月二日本院言詞辯論終結時止，在臺北縣新店市
      ○○路十二號七樓同居且出國同宿，堪以認定。被告二人
      明知原告與被告丙○○自七十一年十二月二十七日雙方結
      婚時起，於婚姻關係存續期間，互負同居之義務，自八十
      六年間起應在臺北市○○街二六一巷十六號二樓夫妻住所
      同居，仍故意、公然在臺北縣新店市○○路十二號七樓同
      居多年、出國同宿十餘次，故意破壞原告與被告丙○○婚
      姻共同生活之圓滿安全及幸福、嚴重違反婚姻契約夫妻共
      同生活之主要目的與義務，共同侵害原告基於配偶身分之
      權利、法益情節重大，亦足認定。
    ７被告復辯稱縱被告二人同居在臺北縣新店市○○路十二號
      七樓，亦僅為被告丙○○遷出臺北市○○街住處後，無落
      腳之處，而向乙○○暫借棲身之所，被告二人並無通姦踰
      矩行為云云，然被告丙○○係於九十二年七月九日自行遷
      出臺北市○○街夫妻住所，原告並曾訴請被告丙○○履行
      同居義務，經法院判決勝訴確定，迭經敘明，是被告丙○○本非不得返回夫妻住所而無棲身之所，何需向乙○○暫
      借住處？且被告丙○○為中華航空公司空服員，年收入逾
      百萬元，在臺北市、屏東縣均有不動產房地，此觀司法院
      稅務電子閘門財產所得調件明細表所載即明，父母在台亦
      非無住宅可供其暫住，此經證人丁○○證述明確，若非其
      不願遷離，焉有可能需向他人暫借棲身之所逾五年之久？
      被告此節所辯顯與事理常情有違，委無可採。
    ８則原告依民法第一百八十四條第一項前段、第一百八十五
      條第一項前段、第一百九十五條第一項前段、第三項之規
      定，請求被告連帶賠償其自九十二年六月間起至九十七年
      九月二十日止期間配偶身份法益受侵害之慰撫金，非無理
      由。
（三）次按因侵權行為所生之損害賠償請求權，自請求權人知有
      損害及賠償義務人時起，二年間不行使而消滅，民法第一
      百九十七條第一項前段固有明文。
    １民法第一百九十七條第一項所稱「自請求權人知有損害時
      起」之主觀「知」的條件，如係一次之加害行為致他人於
      損害後尚不斷發生後續性之損害，該損害為屬不可分（質
      之累積）或為一侵害狀態之繼續延續者，固應分別以被害
      人知悉損害程度呈現底定（損害顯在化）或不法侵害之行
      為終了時起算其時效，惟加害人之侵權行為係持續發生（
      加害之持續不斷），致加害之結果（損害）持續不斷，若
      各該不法侵害行為及損害結果係現實各自獨立存在，並可
      相互區別（量之分割）者，被害人之損害賠償請求權，即
      隨各該損害不斷漸次發生，自應就各該不斷發生之獨立行
      為所生之損害，分別以被害人已否知悉而各自論斷其時效
      之起算時點，始符合民法第一百九十七條第一項規定之趣
      旨，且不失該條為兼顧法秩序安定性及當事人利益平衡之
      立法目的，最高法院八十二年度台上字第一二七三號、九
      十四年度台上字第一四八號著有裁判闡釋甚明。
    ２本件被告丙○○自七十一年十二月二十七日起，於婚姻關
      係存續期間，負與原告同居之義務，自八十六年間起應在
      臺北市○○街二六一巷十六號二樓夫妻住所與原告同居，
      是項同居義務係隨雙方婚姻關係存續逐日逐時發生，而被
      告二人自九十二年十一月間起故意、公然在臺北縣新店市
      ○○路十二號七樓同居、出國同宿，是項侵害行為亦係隨
      同居、同宿期間逐日逐時侵害原告基於配偶身分之權利、
      法益，原告於九十二年十一月間經證人吳依珊告知而知悉
      被告二人交往、同宿情節，此經證人吳依珊證述詳明，請
      求權時效固自九十二年十一月間原告知悉時起算，但被告
      二人之侵害行為自九十二年十一月間起迄至九十八年九月
      二日本院言詞辯論終結時止持續不斷發生，而本件原告於
      九十七年十一月十三日提起本件訴訟請求被告連帶賠償，
      有本院收狀戳可按，則九十七年十一月十三日本件原告起
      訴時回溯二年即九十五年十一月十四日起，原告對被告二
      人之同居同宿侵害行為致其配偶身分權權利、法益受有損
      害之損害賠償請求權，尚未罹於時效而消滅。
    ３本件原告請求被告連帶賠償其自九十二年六月間起至九十
      七年九月二十日止期間配偶身份法益受侵害之慰撫金，關
      於九十五年十一月十三日以前部分（即九十二年六月間起
      至九十五年十一月十三日止），二年之請求權時效期間業
      已屆滿，該部分之請求自有未合，不應准許，九十五年十
      一月十四日以後部分（即九十五年十一月十四日起至九十
      七年九月二十日止），請求權時效尚未屆滿，即無不合。
（四）本件原告係銘傳商專畢業，任職中華航空公司近三十年，
      九十二年至九十六年間每年收入均約百餘萬元，名下有總
      價值約五百八十八萬餘元之股票及坐落臺北市松山區之不
      動產房地，需扶養父母及一名已成年就學子女，被告丙○○為專科畢業，任職中華航空公司空服員，九十二年至九
      十六年間每年收入約一百一十萬至一百四十餘萬元，名下
      亦有總價值約三百零八萬餘元之股票及坐落臺北市萬華區
      、屏東縣長治鄉之不動產房地，被告乙○○高商畢業，經
      商，未支領固定薪資而未依法申報所得稅，名下有總價值
      約二百六十七萬餘元之賓士廠牌車輛及坐落臺北縣新店市
      不動產房地，此經兩造陳明在卷，並有司法院稅務電子閘
      門財產所得調件明細表可徵，本院審酌原告與被告丙○○
      於七十一年十二月二十七日結婚，迄今已近二十七年，雙
      方均在中華航空公司任職，收入穩定、環境良好，婚後育
      有二名子女，現俱已成年，被告無視原告二十餘年對婚姻
      家庭之付出及維繫婚姻之努力，拒不依法履行配偶同居義
      務，反執意公然在外同居、出雙入對，嚴重戕害原告基於
      配偶身分之權利、法益，於丙○○訴請離婚經判決駁回確
      定後，猶耗費鉅資遠赴美國以不實原因（丙○○遭原告遺
      棄）訴請離婚，並對原告提出教唆偽證之刑事訴追，迄今
      已逾六年仍無悔意、不知反省，致原告長期受害、怨懟難
      平、精神痛苦甚鉅等情，認慰撫金以一百二十萬元為適當
      。
五、按給付有確定期限者，債務人自期限屆滿時起，負遲延責任
    ；給付無確定期限者，債務人於債權人得請求給付時，經其
    催告而未為給付，自受催告時起，負遲延責任，其經債權人
    起訴而送達訴狀，或依督促程序送達支付命令，或為其他相
    類之行為者，與催告有同一之效力；遲延之債務，以支付金
    錢為標的者，債權人得請求依法定利率計算之遲延利息；應
    付利息之債務，其利率未經約定，亦無法律可據者，週年利
    率為百分之五，民法第二百二十九條第一項、第二項、第二
    百三十三條第一項前段、第二百零三條亦有明文。本件被告
    明知原告與被告丙○○於婚姻關係存續期間互負同居義務，
    應在臺北市○○街二六一巷十六號二樓夫妻住所同居，仍故
    意、公然在臺北縣新店市○○路十二號七樓同居多年、出國
    同宿十餘次，故意破壞原告與被告丙○○婚姻共同生活之圓
    滿安全及幸福、違反婚姻契約夫妻共同生活之主要目的與義
    務，共同侵害原告基於配偶身分之權利、法益情節重大，應
    依民法第一百八十四條第一項前段、第一百八十五條第一項
    前段、第一百九十五條第一項前段、第三項之規定連帶對原
    告負賠償之責，而原告對被告九十五年十一月十四日起至九
    十七年九月二十日止之損害賠償請求權，並未罹於時效，又
    慰撫金數額以一百二十萬元為適當，此經本院審認如前，從
    而，原告請求被告連帶給付一百二十萬元，及自起訴狀繕本
    送達被告之翌日即九十七年十二月五日起至清償日止，按週
    年利率百分之五計算之利息，洵屬有據，應予准許，逾此範
    圍之請求，則無理由，爰予駁回。
六、本件事證已臻明確，兩造其餘攻擊防禦方法及所提證據，於
    判決結果不生影響，爰不一一論列，併此敘明。
七、兩造均陳明願供擔保請准宣告假執行及免為假執行，就原告
    勝訴部分，經核均無不合，爰分別酌定相當擔保金額准許之
    ；原告敗訴部分，其假執行之聲請亦失所附麗，爰併駁回之
    。
據上論結，本件原告之訴一部有理由、一部無理由，依民事訴訟
法第七十九條、第八十五條第二項、第三百九十條第二項、第三
百九十二條第二項，判決如主文。
中    華    民    國    98    年    9     月    16    日
                    民事第一庭  法  官  洪文慧
上列正本核與原本無異。
如不服本判決，得於判決送達之翌日起二十日內，以書狀敘述理
由，向本庭提起上訴。
中    華    民    國    98    年    9     月    16    日
                                書記官  林芝儀


司法院資訊處製作；財團法人民間司法改革基金會備份。
